【裁判字號】    98,重上,38
【裁判日期】    981215
【裁判案由】    確認抵押債權不存在
【裁判全文】
臺灣高等法院高雄分院民事判決          98年度重上字第38號
上  訴  人  戊○○○
            丁○○
共      同
訴訟代理人  黃紹文律師
被上訴人    大眾商業銀行股份有限公司
                        地下一樓
法定代理人  丙○○
訴訟代理人  甲○○
            乙○○
上列當事人間請求確認抵押債權不存在等事件，上訴人對於民國
96 年5月31日臺灣高雄地方法院96年度訴字第1037號第一審判決
提起上訴，本院於98年12月1 日言詞辯論終結，判決如下：
    主  文
上訴駁回。
第二審訴訟費用由上訴人負擔。
    事 實 及 理 由
一、被上訴人之法定代理人業經變更為丙○○，有公司變更登記
    表可稽，並經丙○○聲明承受訴訟，核無不合。
二、被上訴人起訴主張：訴外人菩天建設有限公司（下稱菩天公
    司）於民國84年9 月7 日邀戊○○○為連帶保證人，向伊借
    款，至89年5 月間出現繳款延滯情形，經催討未果，而積欠
    伊新台幣（下同）1486萬5320元未清償。戊○○○竟未清償
    上開連帶保證債務，而提供其名下如附表所示之土地及建物
    （下合稱系爭房地），經高雄縣路竹地政事務所於89年6 月
    2 日以路普字第46280 號收件，於89年6 月5 日共同設定登
    記600 萬元抵押權予丁○○（下稱系爭抵押權），致伊無法
    就系爭房地取償。惟系爭抵押權所擔保之債權因無借貸契約
    及金錢之交付而不存在，該抵押權則因違反其成立上之從屬
    性，亦屬無效，且上訴人對伊之主張均為爭執，戊○○○復
    怠於請求丁○○塗銷該抵銷權設定登記。爰請求確認上訴人
    間系爭抵押權及所擔保之債權均不存在，並依民法第242 條
    、第767 條之規定，代位戊○○○請求丁○○將系爭抵押權
    登記予以塗銷。
三、上訴人則以：系爭抵押權係擔保丁○○對戊○○○之借款債
    權，雙方借貸關係成立於89年6 月1 日，而於抵押權設定後
    ，由丁○○依戊○○○指示，於89年12月7 日分2 筆款項匯
    至戊○○○女兒葉如珍在台北富邦銀行安平分行之帳戶；1
    筆400 萬元係丁○○自其在彰化銀行西台南分行帳戶匯款，
    1 筆180 萬元係丁○○自其妹婿但昭雄在同分行帳戶匯款，
    但昭雄帳戶平日均供丁○○使用。被上訴人否認上開2 筆款
    項係因系爭抵押權擔保之借款債權而交付，應負舉證責任等
    語，資為抗辯。
四、原審判決確認系爭抵押權及所擔保之債權均不存在；丁○○
    應塗銷系爭抵押權登記。上訴人就原審判決聲明不服，求為
    判決：(一)原判決廢棄，(二)被上訴人在第一審之訴駁回；被上
    訴人則求為判決：上訴駁回。
五、兩造就下列事項並不爭執，堪信為真實：
  (一)戊○○○前因擔任菩天公司向被上訴人借款之連帶保證人，
    對被上訴人負有1486萬5320元連帶保證債務。
  (二)系爭房地為戊○○○所有，戊○○○於89年6 月5 日將系爭
    房地設定系爭抵押權登記予丁○○；除系爭房地外，戊○○
    ○無其他財產可供清償對被上訴人之債務。
  (三)丁○○在彰化銀行西台南分行之帳戶，於89年12月7 日匯出
    款400 萬元；但昭雄在同分行之帳戶，於同日匯出款180 萬
    元，均匯至戊○○○女兒葉如珍在台北富邦銀行安平分行之
    帳戶。
六、兩造爭執事項為：上訴人間就上開匯款，是否成立消費借貸
    契約關係？系爭抵押權之設定登記，是否因違反抵押權之從
    屬性而不生效力？茲論述本院之判斷如下：
  (一)按抵押權係擔保物權，既在確保債務之清償，即債權之滿足
    ，則基於抵押權之從屬性，在抵押權設定或實行之際，必須
    有被擔保之債權存在；是則抵押權依當事人合意之內容及登
    記上之記載，如所擔保債權無從特定，或擔保之債權無效、
    不成立，應認違反成立上之從屬性而無效，就債權人而言，
    固未取得抵押權，就抵押人而言，自得訴請塗銷該抵押權登
    記。又抵押權為不動產物權，非經登記，不生效力，抵押權
    人僅能依設定登記之內容行使權利，抵押債務人究為何人，
    應以設定登記之內容為準（最高法院72年台上字第2432號判
    例參照）。次按確認法律關係不成立之訴，原告如僅否認被
    告於訴訟前所主張法律關係成立原因之事實，以求法律關係
    不成立之確認，應由被告就法律關係成立原因之事實，負舉
    證之責（最高法院20年上字第709 號判例參照）；消極確認
    之訴，應由被告負立證責任，如被告不能立證或其提出之證
    據不足採用，則原告之訴即應認為有理由，無庸另行立證（
    最高法院19年上字第385 號判例參照）。又金錢借貸契約為
    要物契約，以貸與人金錢之交付及意思表示合致為該消費借
    貸契約成立之要件，在確認法律關係不存在之訴，如被告主
    張其消費借貸法律關係存在，應由被告就該金錢之交付及意
    思表示之合致負舉證責任。
  (二)本件被上訴人主張：系爭抵押權所擔保之債權不存在，及抵
    押權因違反從屬性而不生效力；上訴人則抗辯：係基於上訴
    人間之消費借貸法律關係而設定系爭抵押權等語。揆諸上開
    說明，自應由上訴人就其2 人間消費借貸法律關係業已成立
    生效，負舉證之責。上訴人就其主張之消費借貸關係，提出
    彰化銀行西台南分行之丁○○帳戶，同分行之但昭雄帳戶，
    及台北富邦銀行安平分行葉如珍帳戶等之存摺或銀行往來明
    細，並戶籍謄本等為憑（本院卷44至47頁），稱：戊○○○
    於89年6 月1 日向丁○○借款600 萬元，嗣因最初借款用途
    之資金調度有變化，故延遲至設定後6 個月之同年12月7日
    始交付借款，且只交付需用之金額580 萬元，由丁○○自上
    開本人帳戶匯款400 萬元，及自平日所借用之但昭雄帳戶匯
    款180 萬元，均依戊○○○指示匯至葉如珍之帳戶；葉如珍
    是戊○○○女兒等語。
  (三)經查，上訴人間之消費借貸關係，並未另簽訂書面契約，經
    上訴人陳明（本院卷38頁背面）。而上訴人間系爭抵押權之
    設定契約書，記載債務人為戊○○○，簽訂日期為89年6 月
    1 日，其上固於聲請登記以外之約定事項記載「本件抵押設
    定係親屬間借貸，故無利息之約定」，然並未記載成立消費
    借貸契約之日期及借款交付之日期，關於債務清償日期、權
    利存續期限復均記載「不定期」（原審卷第42至46頁），是
    依該設定契約書及登記上之記載，尚無從特定所擔保之債權
    。再者，上開丁○○及但昭雄之存摺明細上，就上述2 筆匯
    款均註記「借北市銀葉如珍」，台北富邦銀行出具之葉如珍
    帳戶往來明細，就該2 筆借款之匯款人，則記載是但昭雄；
    依各該記載，尚不足以證明係丁○○對戊○○○之匯款，或
    丁○○與戊○○○間業已成立消費借貸之契約關係。參以葉
    如珍之上開帳戶往來明細所示，其於89年7 月間即上訴人主
    張之消費借貸契約發生後，存款金額均高達300 萬元以上，
    甚至同年8 、9 月間，高達700 餘萬元至900 餘萬元，於同
    年12月初之前，亦保持500 萬元以上之餘額，於90年6 月間
    之存款餘額則有600 餘萬元，顯無借貸之需要，或非無還款
    能力（原審法院98年再字第1 號卷63至73頁），而丁○○之
    帳戶存款餘額，於89年7 月至同年9 月25日前，僅1225元，
    其後除3 筆匯入款各為30萬元、100 萬元、350 萬元，及系
    爭1 筆400 萬元匯出款外，並無其他大額款項之交易；但昭
    雄於89年7 月13日之存款餘額，已有250 餘萬元，在本件
    180 萬元之匯出款前，並無其他大額之交易，非不能於上訴
    人主張之借款當時為匯款，且丁○○、但昭雄之資力顯然不
    及葉如珍；又丁○○迄今皆未請求戊○○○清償欠款或聲請
    實施抵押權拍賣抵押物，有違經驗法則等情，應認上訴人上
    開舉證，固足以證明丁○○及但昭雄帳戶對葉如珍帳戶間，
    有匯款事實，然尚不足以證明上訴人間有消費借貸契約存在
    及借貸金額之交付，按之首揭說明，自應為有利被上訴人之
    認定。是上訴人既不能證明其間消費借貸契約已成立生效，
    基於抵押權之從屬性，應認其抵押權之設定不生效力。
七、綜上，被上訴人基於戊○○○債權人之身位，依民法第242
    條、第767 條之規定，對爭執抵押權及消費借貸債權法律關
    係存在之上訴人，請求確認上訴人間系爭抵押權及所擔保之
    債權均不存在，並代位戊○○○請求丁○○塗銷系爭抵押權
    之設定登記，為有理由，應予准許。是則原審為被上訴人全
    部勝訴之判決，於法並無不合。上訴意旨指摘原判決不當，
    求予廢棄改判，為無理由，應予駁回其上訴。
據上論結，本件上訴為無理由，依民事訴訟法第449 條第1 項、
第78條、第85條第1 項前段，判決如主文。
中    華    民    國    98    年    12    月    15    日
                            民事第一庭
                                審判長法官  黃金石
                                法      官  林健彥
                                法      官  謝肅珍
以上正本證明與原本無異。
如對本判決上訴，須於判決送達後20日內向本院提出上訴狀，其
未表明上訴理由者，應於上訴後20日內向本院提出上訴理由書（
均須按他造當事人之人數附繕本）。上訴時應提出委任律師或具
有律師資格之人之委任狀，並依附註條文規定辦理。
中    華    民    國    98    年    12    月    15    日
                                書  記  官  馬蕙梅
附註：
民事訴訟法第466 條之1 ：
對於第二審判決上訴，上訴人應委任律師為訴訟代理人，但上訴
人或其法定代理人具有律師資格者，不在此限。
上訴人之配偶、三親等內之血親、二親等內之姻親，或上訴人為
法人、中央或地方機關時，其所屬專任人員具有律師資格並經法
院認適當者，亦得為第三審訴訟代理人。
第1 項但書及第2 項情形，應於提起上訴或委任時釋明之。
【附表】
 土地部分：
┌──┬─────────┬────────┬──────┐
│編號│土地坐落位置      │面積（平方公尺）│權利範圍    │
├──┼─────────┼────────┼──────┤
│ 一 │高雄縣湖內鄉○○段│127.06          │全部        │
│    │885地號           │                │            │
├──┼─────────┼────────┼──────┤
│ 二 │同上段888 地號    │223.61          │全部        │
├──┼─────────┼────────┼──────┤
│ 三 │同上段889 地號    │71.19           │全部        │
└──┴─────────┴────────┴──────┘
 建物部分：
┌──┬─────────┬─────────┬─────────────────┬─────┐
│編號│建物建號          │建物門牌號碼      │ 坐落基地                         │ 權利範圍 │
├──┼─────────┼─────────┼─────────────────┼─────┤
│ 一 │高雄縣湖內鄉○○段│高雄縣湖內鄉○○街│高雄縣湖內鄉○○段885 、888 地號土│ 全部     │
│    │98建號            │23巷12號          │地                                │          │
├──┼─────────┼─────────┼─────────────────┼─────┤
│ 二 │同上段99建號      │同上              │同上段885 地號土地                │ 全部     │
├──┼─────────┼─────────┼─────────────────┼─────┤
│ 三 │同上段225建號     │同上              │同上段888地號土地                 │ 全部     │
└──┴─────────┴─────────┴─────────────────┴─────┘


司法院資訊處製作；財團法人民間司法改革基金會備份。
